ACORDAO-COMPLETO-2534219

ACÓRDÃO 6559/2022 ATA 34/2022 - PRIMEIRA CÂMARA

VISTOS, relatados e discutidos estes autos de aposentadoria, com fundamento nos arts. 1º, inciso V, e 39, inciso II, ambos da Lei 8.443, de 16 de julho de 1992, c/c o art. 259, inciso II, do Regimento Interno desta Corte de Contas, 
ACORDAM os Ministros do Tribunal de Contas da União, reunidos em sessão da 1ª Câmara, ante as razões expostas pelo Relator, em:
9.1. considerar ilegal o ato constante da peça 3, relativo à aposentadoria de José Mário Santana Rodrigues, negando-lhe o correspondente registro, nos termos do art. 260, § 1º, do Regimento Interno desta Corte de Conta; 
9.2. dispensar o ressarcimento das importâncias recebidas indevidamente de boa-fé, com fulcro na Súmula 106, desta e. Corte de Contas;
9.3. determinar ao órgão de origem que:
9.3.1. promova o recálculo do valor atualmente pago a título de "quintos" incorporados no período de 8/11/1990 a 1º/7/1993, passando a considerar a fração de apenas 1/5 da FC-3 de Assistente Especializado; 
9.3.2. promova o destaque da parcela de "quintos" incorporados pelo exercício de função comissionada entre 8/4/1998 e 4/9/2001, transformando-a em "Parcela Compensatória" a ser absorvida por quaisquer reajustes futuros, no caso de incorporação por força de decisão administrativa ou de decisão judicial não transitada em julgado;
9.3.3. mantenha o pagamento da rubrica alusiva aos "quintos" incorporados nesse mesmo período, sem absorção, se a incorporação foi movida por decisão judicial já transitada em julgado, nos termos da modulação estabelecida pelo STF no âmbito do RE 638.115/CE, a depender da hipótese; 
9.3.4. comunique a este Tribunal, no prazo de 30 dias, as providências adotadas relativamente aos subitens 9.3.1 a 9.3.3, a teor dos arts. 262, caput, do Regimento Interno e 8º, caput, da Resolução 206/2007;
9.3.5. alerte o Sr.  José Mário Santana Rodrigues no sentido de que o efeito suspensivo proveniente da interposição de eventuais recursos, caso não providos, não o exime da devolução dos valores indevidamente percebidos após a notificação;
9.3.6. envie a esta Corte de Contas, no prazo de 30 (trinta) dias, por cópia, comprovantes de que o interessado teve ciência desta deliberação; 
9.4. dar ciência desta deliberação ao Tribunal Regional do Trabalho da 5ª Região/BA;
9.5. determinar à Sefip que:
9.5.1. acompanhe o cumprimento das determinações elencadas nos itens 9.3.1 a 9.3.6 deste Acórdão;
9.5.2. arquive os autos.

Atos de Aposentadoria da unidade emissora Tribunal Regional do Trabalho da 5ª Região/BA

Primeira Câmara

Tribunal Regional do Trabalho da 5ª Região/BA.

3. Interessado: José Mário Santana Rodrigues, CPF XXX.627.075-XX.

13.1. Ministros presentes: Walton Alencar Rodrigues (Presidente) e Vital do Rêgo.
13.2. Ministro-Substituto convocado: Marcos Bemquerer Costa.
13.3. Ministros-Substitutos presentes: Augusto Sherman Cavalcanti (Relator) e Weder de Oliveira.

ACORDAO-COMPLETO-2558559

Acórdão de Relação 9805/2022 - Primeira Câmara

Acórdão de Relação

AUGUSTO SHERMAN

Cuidam os presentes autos da aposentadoria de José Mário Santana Rodrigues, no cargo de Técnico Judiciário - Área Administrativa do Tribunal Regional do Trabalho da 5ª Região/BA, conforme os termos constantes da peça 3, cujo ato foi encaminhado ao Tribunal por intermédio do sistema e-Pessoal, na sistemática definida na IN 78/2018, com parecer do órgão de Controle Interno pela legalidade.
2.		A unidade técnica, ao analisar os fundamentos legais da concessão bem como as informações prestadas pelo órgão do controle interno, lavrou a instrução vista à peça 5, adiante parcialmente transcrita, com eventuais ajustes de forma:
" (...) 
EXAME TÉCNICO
Procedimentos aplicados
Os procedimentos para exame, apreciação e registro de atos de pessoal encontram-se estabelecidos na Instrução Normativa TCU 78/2018 e na Resolução TCU 206/2007. Essas normas dispõem que os atos de pessoal disponibilizados por meio do e-Pessoal devem ser submetidos previamente a críticas automatizadas, com base em parâmetros predefinidos.
As críticas das informações cadastradas na etapa de coleta do ato foram elaboradas e validadas levando-se em conta as peculiaridades de cada ato. Os itens verificados nessa etapa são inerentes a dados cadastrais, fundamentos legais, mapa de tempo, ficha financeira, assim como eventuais ocorrências de acumulação. Trata-se de verificações abrangentes, minuciosas e precisas e sem a necessidade de ação humana e, portanto, menos suscetível a falhas. As críticas aplicadas estão discriminadas no sistema, no Menu e-Pessoal, opção "Crítica", que podem ser acessadas mediante concessão de perfil específico a servidores do TCU responsáveis pela análise.
Além das críticas automatizadas, há verificação humana adicional no caso de haver alertas do sistema ou informações não formatadas, como esclarecimentos do gestor ou do controle interno.  
As críticas também consideram os registros do Sistema Integrado de Administração de Recursos Humanos (Siape) . O Siape disponibiliza informações atualizadas sobre as parcelas que integram os proventos, diferentemente, portanto, do e-Pessoal, que informa as parcelas no momento do registro do ato. 
Essa confrontação com o Siape fornece uma visão atual e verdadeira da situação, o que permite descaracterizar irregularidades e inconsistências que, embora constantes do e-Pessoal, já foram corrigidas.
As verificações detectadas no ato encontram-se discriminadas na aba de pendências do ato no sistema e-Pessoal, bem como no espelho do ato contemplado por esta instrução.
Exame das Constatações
Ato: 6249/2020 - Inicial - Interessado: JOSE MARIO SANTANA RODRIGUES - CPF: XXX.627.075-XX.
Parecer do Controle Interno: considerar o ato legal.
Constatações e análises: 
1.1.1. Houve o registro de pelo menos uma rubrica com 'Denominação para análise pelo TCU = Vantagem de caráter pessoal (811 - VANTAGEM PESSOAL NOMINALMENTE IDENTIFICADA- INATIVO PROVISÓRIA (Vantagem de caráter pessoal - VPNI art. 62-A Lei 8.112/90) - R$ 848,66) .
Justificativa do Gestor de Pessoal: Não há. Verificação efetuada no âmbito do TCU.
Análise do Controle Interno:  Não há. Verificação efetuada no âmbito do TCU.
Análise da Equipe Técnica: Ilegal
A incorporação de quintos decorrente do exercício da função FC-3 - ASSISTENTE ESPECIALIZADO contempla fração de quintos entre 08/11/1990 e 01/07/1993, com tempo total de 14 meses, 26 dias, o qual daria direito à incorporação de 1/5, inferior à fração incorporada de 2/5, como consta no mapa de funções exercidas. Referida incorporação está em desacordo com a legislação e com o entendimento do TCU.
1.1.2. Houve o registro de pelo menos uma rubrica com 'Denominação para análise pelo TCU = Vantagem de caráter pessoal (811 - VANTAGEM PESSOAL NOMINALMENTE IDENTIFICADA- INATIVO PROVISÓRIA (Vantagem de caráter pessoal - VPNI art. 62-A Lei 8.112/90) - R$ 1.790,67) .
Justificativa do Gestor de Pessoal: Não há. Verificação efetuada no âmbito do TCU.
Análise do Controle Interno:  Não há. Verificação efetuada no âmbito do TCU.
Análise da Equipe Técnica: Ilegal
É ilegal a concessão da vantagem de quintos em razão do exercício de funções comissionadas após o advento da Lei 9.624/1998. Nesse caso, como a incorporação de quintos entre o período de 8/4/1998 a 4/9/2001 está amparada por decisão administrativa, será proposta determinação para absorção da rubrica, consoante decidido pelo STF no âmbito do RE 638.115/CE.
O quadro resumo de ocorrências e, quando for o caso, o detalhamento da norma legal e da jurisprudência para as inconsistências acima elencadas encontra-se no anexo II dessa instrução. 
CONCLUSÃO
A abrangência e a profundidade das verificações levadas a efeito fundamentam convicção de que o ato 6249/2020 pode ser apreciado pela ilegalidade, em razão das irregularidades apontadas no item Exame das Constatações desta instrução, que representam afronta à legislação e à jurisprudência de referência
 (...) ".
3.	O Ministério Público, neste ato representado pelo Procurador Júlio Marcelo de Oliveira, mediante o Parecer espelhado à peça 7, anuiu à proposição da unidade técnica instrutiva.
É o Relatório.

não há.

Procurador Júlio Marcelo de Oliveira.

PESSOAL. APOSENTADORIA. PAGAMENTO DA VANTAGEM DE "QUINTOS/DÉCIMOS" PELO EXERCÍCIO DE FUNÇÃO COMISSIONADA EM PERÍODOS ANTERIORES A 8/4/1998 EM PATAMAR SUPERIOR AO DEVIDO. AJUSTE DA FRAÇÃO. INCORPORAÇÃO DE "QUINTOS/DÉCIMOS" EM PERÍODOS COMPREENDIDOS ENTRE 8/4/1998 E 4/9/2001. ADEQUAÇÃO DA PARCELA INCORPORADA À MODULAÇÃO ESTABELECIDA PELO SUPREMO TRIBUNAL FEDERAL NO ÂMBITO DO RE 638.115 CONFORME A HIPÓTESE. ILEGALIDADE. NEGATIVA DE REGISTRO. DETERMINAÇÕES. CIÊNCIA.

APOSENTADORIA (APOS)

Versam os presentes autos acerca da aposentadoria de José Mário Santana Rodrigues, no cargo de Técnico Judiciário - Área Administrativa do Tribunal Regional do Trabalho da 5ª Região/BA. 	
2.	No mérito, a primeira questão envolve a incorporação de parcela alusiva a "quintos/décimos" pelo exercício de função comissionada até 8/4/1998, o que, prime facie, estaria em conformidade com a regência. Todavia, dita incorporação se deu sem que houvesse tempo de exercício de função comissionada suficiente para a percepção da parcela na fração deferida (2/5) . Com efeito, conforme consta do mapa de funções exercidas (peça 3) , o interessado exerceu a função FC-3 (Assistente Especializado) , pelo tempo de 14 meses e 26 dias, que lhe confere o direito de incorporar apenas 1/5 (um quinto) , dessa função, de sorte que a incorporação está irregular e reclama o ajuste da fração para o patamar realmente devido.
3.	A segunda questão se refere à incorporação de "quintos/décimos" pelo exercício da função FC-4 (Assistente Administrativo) , em períodos compreendidos entre 8/4/1998 e 4/9/2001, pelo tempo de 41 meses e 25 dias, pelos quais o interessado incorporou a fração de 3/5 (três quintos) . No caso concreto, se a referida incorporação estiver amparada por decisão judicial já passada em julgado, o pagamento da rubrica poderá subsistir sem qualquer absorção. Todavia, se a fração tiver sido contemplada por força de decisão judicial não transitada em julgado ou mediante decisão administrativa, essa rubrica deverá ser destacada e transformada em "Parcela Compensatória" a ser absorvida por quaisquer reajustes futuros, tudo conforme a decisão do STF no RE 638.115/CE.
4.	Consigno, por derradeiro, que o ato em análise deu entrada nesta Corte de Contas em prazo inferior a cinco anos, não sendo aplicável, portanto, a orientação do STF consubstanciada no RE 636.553/RS, aplicando-se, por fim, o Enunciado 106 da Súmula de Jurisprudência deste Tribunal quanto ao ressarcimento das importâncias indevidamente recebidas de boa-fé, até a data do conhecimento desta deliberação. 
	Ex positis, acolhendo a proposta alvitrada pela unidade técnica a que anuiu o representante do Ministério Público, manifesto-me por que o Tribunal aprove o acórdão que ora submeto à deliberação deste Colegiado. 
TCU, Sala das Sessões, em 27 de setembro de 2022.
AUGUSTO SHERMAN CAVALCANTI 
Relator